【裁判字號】    95,重上更(一),18
【裁判日期】    951108
【裁判案由】    確認共有關係存在
【裁判全文】
臺灣高等法院臺中分院民事判決      95年度重上更(一)字第18號
上  訴  人  合作金庫商業銀行股份有限公司
法定代理人  乙○○
訴訟代理人  辛○○
            己○○
視同上訴人  戊○○
            庚○○
被  上訴人  丙○○
訴訟代理人  林世祿律師
複  代理人  甲○○
上列當事人間請求確認共有關係存在事件，上訴人對於中華民國
93年9月9日臺灣南投地方法院92年度訴字第475號第一審判決提
起上訴，經最高法院發回更審，本院於95年10月25日言詞辯論終
結，判決如下：
    主  文
原判決廢棄。
被上訴人在第一審之訴駁回。
第一、二審及發回前第三審訴訟費用由被上訴人負擔。
    事實及理由
壹、程序方面：
一、上訴人合作金庫銀行股份有限公司現已變更為合作金庫商業
    銀行股份有限公司（下稱合作金庫），法定代理人變更為乙
    ○○，並經其承受訴訟，核無不合，應予准許。
二、按「民事訴訟法第56條第1項第1款，所謂共同訴訟人中1人
    之行為，有利益於共同訴訟人或不利益於共同訴訟人，係指
    於行為當時就形式上觀之，有利或不利於共同訴訟人而言。
    非指經法院審理結果有利者其效力及於共同訴訟人，不利者
    其效力不及於共同訴訟人而言，故共同訴訟人中之l人，對
    於下級法院之判決聲明不服提起上訴，在上訴審法院未就其
    內容為審判之前，難謂其提起上訴之行為對於他共同訴訟人
    不利，其效力應及於共同訴訟人全體，即應視其上訴為共同
    訴訟人全體所為。」（最高法院52年度台上字第1930號著有
    判例可資參照），本件被上訴人基於合夥之法律關係，主張
    如附表所示建物為其與戊○○、庚○○所公同共有，而起訴
    請求確認如附表所示建築物為其與戊○○、庚○○間之公同
    共有關係存在，因上訴人合作金庫否認，乃併以上訴人合作
    金庫為共同被告，其訴訟標的為對於共同訴訟之各人必須合
    一確定，嗣經原審為其等敗訴之判決後，雖僅上訴人合作金
    庫提起本件上訴，然其就形式觀之，為有利於其他共同訴訟
    人，揆諸首開說明，其效力自應及於同造之其他當事人，爰
    併列庚○○及戊○○為上訴人。
三、上訴人戊○○、庚○○經合法通知，未於言詞辯論期日到場
    ，核無民事訴訟法第386條各款所列情形，應依被上訴人之
    聲請，就此部分由其一造辯論而為判決。
貳、實體方面：
一、被上訴人起訴主張：
  (一)被上訴人與視同上訴人庚○○、戊○○夫妻於民國76年12月
    20日訂立合夥契約，共同經營紫林莊餐廳，總出資額為新台
    幣（下同）3000萬元，出資比例為被上訴人百分之30，庚○
    ○、戊○○夫妻共百分之70，當時被上訴人係以木材700萬
    元及工資200萬元充為出資，嗣於81年10月間，因前建房舍
    不敷使用，乃再以合夥營業所得，擴建後棟大樓為如附表所
    示建物（下稱系爭建物）供合夥營業之用，當時即由被上訴
    人與視同上訴人庚○○、戊○○3人與訴外人即承包商林
    雍訂立工程合約書，其後，90年間桃芝颱風帶來土石流，系
    爭建物遭毀損，修繕工程亦由被上訴人與視同上訴人庚○○
    、戊○○3人交林雍承攬，修繕費及未付之工程尾款，並
    由3人共同負擔，且因之於91年8月6日，與林雍在南投縣
    鹿谷鄉鄉鎮調解委員會成立調解。系爭建物雖未辦理保存登
    記，但既係合夥事業所建，應為合夥人公同共有，詎上訴人
    合作金庫竟持對視同上訴人庚○○、戊○○之執行名義，聲
    請對系爭建物強制執行，否認被上訴人共有權之存在。
  (二)本件合夥之初，被上訴人對現金支出部分均有參與，亦有溝
    通經營理念，嗣於83年間，因發生天災，生意轉為清淡，且
    基於對上訴人庚○○之信賴，始未參與紫林莊餐廳之事，本
    件兩造間並非隱名合夥，為此求為判決確認如附表所示建物
    為被上訴人與上訴人戊○○及庚○○公同共有。
    原審判決被上訴人勝訴，上訴人合作金庫提起上訴，為此答
    辯聲明：駁回上訴。並補陳：
  (一)上訴人於92年12月16日第l審審理中已自認「戊○○及庚○
    ○是出名的合夥人，丙○○是隱名合夥人」，足證被上訴人
    與辜、張2人確有某種法律關係存在，並非毫無關係。
    證人林雍也證稱簽約、調解時被上訴人都在場，因此被上
    訴人絕非隱名合夥人。
  (二)民間帳冊可分為內帳、外帳，故不能僅憑外帳而論盈收實況
    ，尤其是餐廳，因為農民之農產品無發票可證，而百姓用餐
    也未必要收據或發票，故興建系爭房屋，不能僅憑外帳之記
    錄作為有無資金之依據。
  (三)另工程金額為何為整數之萬元，更屬誤會，民間生意往來，
    常會將尾數除去，甚且再打折，並除去零頭，以取悅拉攏顧
    客，故最高法院實有誤會。
二、上訴人合作金庫則以：
  (一)借款人紫林莊即戊○○為獨資行號，於88年間邀同庚○○為
    連帶保證人，向上訴人借款計4000萬元，貸放後未久即告延
    滯，上訴人乃聲請原院核發支付命令確定後，依法聲請強制
    執行事件就系爭建物強制執行，惟現該執行事件因3次減價
    拍賣未拍定，復經公告3個月未拍定而視為撤回。
  (二)被上訴人雖主張其自76年起即合夥經營紫林莊餐廳，惟該合
    夥契約無法認定係何時製作，是否真正非無疑，且被上訴人
    若確為紫林莊餐廳合夥人，為何對於借款之事均不知情，迨
    上訴人聲請強制執行後，始出面主張，顯不合理。又縱認被
    上訴人所述為真，然紫林莊餐廳既登記為獨資商號，負責人
    為戊○○，其合夥之性質亦應屬「隱名合夥」，內部關係以
    戊○○為「出名營業人」，被上訴人出資之財產權已移屬為
    出名營業人所有，與一般合夥財產屬於全體合夥人公同共有
    不同，是紫林莊餐廳之經營權及財產均歸戊○○所有。況依
    系爭建物之稅籍資料，納稅義務人為庚○○，則上訴人依法
    執行債務人戊○○及庚○○所有之系爭建物應屬適法，被上
    訴人自不得執其與債務人戊○○、庚○○間之合夥關係對抗
    上訴人。為此上訴聲明：(一)原判決廢棄。(二)被上訴人在第l
    審之訴駁回。
三、視同上訴人庚○○、戊○○亦以：被上訴人提出之合夥契約
    、工程契約書及調解書均係真正，當時係由上訴人庚○○代
    表上訴人戊○○與被上訴人簽約，惟口頭約明上訴人戊○○
    占有百分之三十五之股份；另系爭建物亦係以合夥之出資所
    蓋，76年合夥時蓋前棟，81年間增建後棟，兩者合在一起使
    用。
四、本件被上訴人起訴主張伊於民國76年間與庚○○合夥經營紫
    林莊餐廳，並以合夥之出資及盈餘興建系爭建物，該建物屬
    合夥財產，並非庚○○或戊○○單獨所有，但為上訴人合作
    金庫所否認，為此提起本件訴訟。上訴人合作金庫則以：被
    上訴人提出之合夥契約無法認定係何時製作，是否真正非無
    疑，且被上訴人縱確為紫林莊餐廳合夥人，然紫林莊餐廳既
    登記為獨資商號，負責人為上訴人戊○○，該合夥性質亦屬
    「隱名合夥」，被上訴人之出資已移屬出名營業人戊○○所
    有，則紫林莊餐廳之經營權及財產均歸戊○○所有等語置辯
    。是本件兩造爭點所在，乃：(一)被上訴人與上訴人庚○○、
    戊○○間是否存在合夥契約？(二)如是，其性質是否屬於「隱
    名合夥」？經查：
  (一)按稱合夥者，謂二人以上互約出資以經營共同事業之契約。
    民法第667條第l項定有明文，故「出資」及所「共同經營」
    之事業乃合夥之成立要件，欠缺此要件，合夥契約即不成立
    。又合夥為2人以上互約出資以經營共同事業之契約，隱名
    合夥則為當事人約定一方對於他方所經營之事業出資，而分
    受其營業所生之利益及分擔其所生損失之契約，故合夥所經
    營之事業，係合夥人全體共同之事業，隱名合夥所經營之事
    業，則係出名營業人l人之事業，非與隱名合夥人共同之事
    業，苟其契約係互約出資以經營共同之事業，則雖約定由合
    夥人中l人執行合夥之事務，其他不執行合夥事務之合夥人
    ，僅於出資之限度內負分擔損失之責任，亦屬合夥而非隱名
    合夥；被上訴人固主張其於76年12月間，與上訴人庚○○、
    戊○○合夥經營紫林莊餐廳，系爭建物係以合夥出資及盈餘
    建造云云，並提出合夥契約書、工程合約書、結算書。南投
    縣鹿谷鄉調解委員會調解書等件為證；唯為上訴人所否認，
    並辯稱紫林莊餐廳登記為獨資商號，負責人為上訴人戊○○
    ，則系爭合夥性質上屬「隱名合夥」等語。依卷附由庚○○
    與丙○○於76年12月30日所定之合夥契約書（附原審卷第13
    頁之l）所載「一、甲方（庚○○）所有……等土地租與合
    夥人建築並經營餐廳，租金每年新台幣60萬元…所建房屋及
    工作物為雙方共有。二、合夥股東比例雙方同意按甲方佔百
    分之70，乙方佔百分之30。三、股金支付方式，立約後以實
    際應支出款項繳股金於甲方，股資擬3千萬元正。……」等
    語以觀，雙方於合夥之初，並未詳實約定合夥事業資本額之
    確定數額，以及各合夥人應行出資之金額，僅約略記載其等
    股份之比例，已屬可議。被上訴人雖以伊係以興建前棟之系
    爭建物木材及工資計900萬元充作出資云云，然並未提出任
    何憑證或雙方如何會算出該金額以充作出資，殊難採信。且
    上訴人庚○○、戊○○夫妻究竟有無出資？其出資多少，均
    未能舉證證明；況依卷附紫林莊83年l月l日至83年l2月31日
    、以及86年及85年12 月31日2份財務報告書暨會計師查核報
    告書（原審卷第107至139頁）「（(2)資產借入：本組織向資
    本主配偶無償借用房地供作營業場所，其地址為南投縣內湖
    村興產路74之20號」及「３、資產借入：本組織向關係人庚
    ○○無償借用自有不動產供本組織營業使用，其不動產座落
    於南投縣鹿谷鄉○○村○○路74之20號」等情，核與前開合
    夥契約書所載「甲方所有鹿谷鄉○○段內湖小段41、41-1…
    …等土地『租與』合夥人建築並經營餐廳」等情不符，而據
    上開財務報告書暨會計師查核報告書，既經上訴人戊○○所
    自行提出紫林莊之財務報表等相關資料，業已明白顯示紫林
    莊為獨資並無任何其他合夥人，且該系爭建物為上訴人庚○
    ○無償借與紫林莊使用。再者，上開財務報告書暨會計師查
    核報告書係由上訴人戊○○出具相關資料由會計師查核簽證
    ，該財務報告書暨會計師查核報告書所載內容若有不實相關
    人等均需依商業會計法負相關之刑責，因此，承辦之會計師
    自會對紫林莊之真實財務狀況予以稽核查證，其當具有高度
    之可信性，本院認為被上訴人所提出之合夥契約不能證明被
    上訴人與庚○○夫妻確有合夥關係存在。
  (二)本件紫林莊對外所表彰者，係屬獨資商號，資本主僅為上訴
    人戊○○一人，而別無他人，此除由紫林莊營利事業登記外
    ，另前揭財務報告書暨會計師查核報告書所載「一、２、紫
    林莊係為獨資組織形態，資本主：戊○○」、「一、(一)本組
    織於民國82年l月成立，以獨資型態經營」、「五、關係人
    名稱及關係：戊○○，本組織之資本主；庚○○，本組織之
    資本主配偶」等語亦均已明白指出，紫林莊之經營方式為獨
    資，出資本主僅為上訴人戊○○一人。又該報告書「(2)資產
    借入：本組織向資本主配偶無償借用房地供作營業場所，其
    地址為南投縣內湖村興產路74之20號。(3)債務保證：本組織
    向銀行借款$30,500,000係以資本主配偶之房地作擔保，地
    址同上，土地之地號為南投縣內湖小段四一之一號」、以及
    「３、資產借入：本組織向關係人庚○○無償借用自有不動
    產供本組織營業使用，其不動產座落於南投縣鹿谷鄉○○村
    ○○路七十四之二十號」等語以觀，系爭建物之所有權人應
    僅為上訴人庚○○，而非屬合夥人所共有之合夥財產。
  (三)又上訴人戊○○自82年ll月起即多次邀同庚○○及訴外人辜
    南田為連帶保證人，以紫林莊名義向上訴人合作金庫借款，
    苟紫林莊確屬其等之合夥事業，理應由合夥人共同擔任連帶
    保證人，始符常情，乃竟不此之圖，竟未邀同合夥人之被上
    訴人擔任連帶保證人，而由非合夥人之第3人擔任連帶保證
    人，顯違常情；參以上訴人庚○○於89年l0月31日以紫林莊
    餐廳負責人身份，向上訴人合作金庫提出之該還款計劃書內
    載「個人原本在位於溪頭風景區的鹿谷鄉，平平穩穩、踏踏
    實實的經營『紫林莊』餐廳，十幾年來秉持著誠信及品質的
    經營理念，終能在此一餐廳林立的風景區，建立起遠近馳名
    。品味獨特的紫林莊招牌」。「另為落實本還款計劃及強化
    紫林莊之營運，本人將引進新經營夥伴l至2位，除可挹注資
    金改善餐廳自有資金之經營體質外，亦可藉機強化餐廳之營
    運陣容並落實財物等內控管理」等語以觀，足見該紫林莊餐
    廳係庚○○或其妻戊○○獨資經營，被上訴人並未參與該餐
    廳之經營業務，昭然若揭。
  (四)上訴人庚○○於本院準備程序中雖到場陳稱伊向上訴人合作
    金庫借款並非供紫林莊使用，伊是以其所有之上地向合作金
    庫借款目的是要投資民宿之用，所以並沒有告訴被上訴人云
    云。唯查紫林莊之經營，經會計師審核其82年、83年之損益
    表，該二年度之稅後淨利僅分別為241640元、679058元，準
    此以觀，紫林莊如何能在81年10月間以其盈餘興建高達4500
    萬元之系爭建物？再以其「盈餘」於83年2月前付清工程款
    中之3150萬元？再參以紫林莊係於82年ll月3日起即向上訴
    人合作金庫借款2900萬元，申請借款之用途為供設備資金之
    用，俟經多次辦理展期、增貸，最後於87年12月30日向上訴
    人辦理申請貸款，申請金額分別為3500萬元、500萬元，申
    請借款用途為整建餐廳、整建週邊環境（見本院卷第54至90
    頁），可見前開貸款係供作經營紫林莊之用，可見庚○○多
    次向上訴人合作金庫借款，確係供紫林莊餐廳經營之用，上
    訴人所陳上情，即難採信。值此，上訴人庚○○向上訴人合
    作金庫借款，未告知被上訴人，亦未徵得其同意，益證被上
    訴人並未參與紫林莊之經營。
  (五)被上訴人又以伊確與上訴人庚○○戊○○夫妻合夥經營紫林
    莊，系爭建物由渠等3人發包給訴外人林雍承作，提出工
    程契約書l件為證，並舉證人林雍、丁○○為證。唯查，
    依被上訴人所提出由被上訴人、庚○○戊○○與訴外人林
    雍於81年10月5日所訂立之工程契約書（原審卷第10頁）所
    載，該系爭建物之工程款，僅列裝潢設備與油漆約定為1500
    萬外，其餘工程款係以每坪37500元計算，非但無工程明細
    、設計圖說等資料，且依被上訴人所提出之結算單（原審卷
    第ll頁）所示，該工程款分列為土水、磨石子等七大項，各
    項工程款均以萬元之整數計算，與一般之工程結算之常情不
    符，更且該紫林莊在83年2月結算之後，既尚積欠林壅105
    0萬元迄未清償，但卻未列入85、86年經會計師審查之資產
    負債表內之應付帳款或借款項目之中，是該工程契約書、結
    算書之內容即有可議；而被上訴人迄上訴人合作金庫於89年
    間聲請原法院強制執行查封拍賣系爭建物後之91年5月28日
    始向南投縣鹿谷鄉調解委員會申請調解，並調解成立，巧合
    之情誠難置信。證人林雍之證詞即難採信、即難以南投縣
    鹿谷鄉調解委員會之調解書，即認被上訴人與庚○○、戊○
    ○間有合夥關係存在。至證人丁○○之證言，亦僅能證明被
    上訴人確有為紫林莊之系爭建物施作木材工程，並不能證明
    被上訴人就紫林莊餐廳確有合夥之存在。即不能為被上訴人
    有利之證明。
  (六)被上訴人雖堅稱伊確以其木材及工資共900萬元充作合夥股
    金云云，但並不能舉證證明，有如前述，退而言之，被上訴
    人確因施作紫林莊餐廳之建物之興建，而以其工程款充作投
    資等情屬實，唯如前所述，被上訴人既未曾實際參與該紫林
    莊餐廳之經營，核其本質，應屬隱名合夥，依民法第702條
    規定，不但其所投資之財產移屬出名之營業人，且就系爭建
    物亦非合夥之財產。
五、綜上所述，被上訴人起訴主張其與上訴人庚○○、戊○○間
    就附表所示系爭建物之公同共有關係存在，即為無理由，不
    應准許。原審為其勝訴之判決，即有未合，上訴人合作金庫
    指摘原判決不當，求予廢棄改判為有理由，自應由本院將原
    判決予以廢棄改判如主文第2項所示。
六、本件事證已明確，兩造其餘攻防，即無一一予以審究之必要
    ，另被上訴人聲請訊問證人林東慶，亦無必要，併此敘明。
七、據上論結，本件上訴為有理由，依民事訴訟法第385條第1項
    前段、第450條、第78條，判決如主文。
中    華    民    國    95    年    11    月    8     日
                      民事第五庭審判長法  官  林陳松
                                      法  官  王重吉
                                      法  官  古金男
以上正本係照原本作成。
如對本判決上訴，須於收受判決送達後二十日內向本院提出上訴
書狀，其未表明上訴理由者，應於提出上訴後二十日內向本院提
出上訴理由書 (須按他造人數附具繕本)。
上訴時應提出委任律師為訴訟代理人之委任狀。具有民事訴訟法
第四百六十六條之一第一項但書或第二項之情形為訴訟代理人者
，另應附具律師及格證書及釋明委任人與受任人有該條項所定關
係之釋明文書影本。
                                      書記官  林世傑
中    華    民    國    95    年    11    月    13    日
                                                      Ｈ


司法院資訊處製作；財團法人民間司法改革基金會備份。
